臺灣高等法院高雄分院刑事裁定　　　　　94年度聲再字第31號
　　再審聲請人
　　即受判決人　甲○○
　 選任辯護人　 黃進祥　律師
　　　　　　　　江順雄　律師
上列聲請人因偽造文書案件，對於本院93年度上易字第645 號中
華民國94年3 月25日確定判決（起訴案號：臺灣澎湖地方法院檢
察署93年度偵字第148 號；原審案號：台灣澎湖地方法院93年度
簡上字第15號），聲請再審，本院裁定如下：
    主  文
再審之聲請駁回。
    理  由
壹、聲請再審意旨略以：
一、本案原確定判決認定聲請人即受判決人甲○○之犯罪事實為
    ：甲○○、陳天厚為兄弟關係，甲○○已婚，陳天厚未婚，
    甲○○欲再娶越南籍女子為妻，於陳天厚並無結婚真意情形
    下，2 人商議以未婚之陳天厚欲娶越南籍女子之名義，由陳
    天厚委託不知情之仲介業者何爾逵仲介越南籍女子結婚，於
    民國（下同）92年3 月21日至同月25日，共同前往越南胡志
    明市相親，待甲○○決定以越南籍阮氏妹先與陳天厚辦理結
    婚及來台手續，待日後甲○○正式離婚後再辦理結婚登記等
    語。甲○○、陳天厚於阮氏妹同意上情後，遂利用該段相親
    期及同年6 月22日至26日再次前往越南之期間，透過仲介業
    者之協助，處理相關結婚事宜，當中除由甲○○實際擔任新
    郎，與阮氏妹公開結婚宴客外，又以陳天厚與阮氏妹結婚之
    不實名義，向越南當地公務機關取得結婚證書，再將內容不
    實之越南結婚證書，持向我國駐胡志明市台北經濟文化辦事
    處（以下逕稱胡志明市代表處）申請認證，胡志明市代表處
    對陳天厚、阮氏妹面談後，經過實質審查，誤將該內容不實
    越南結婚證書認證為真正。而甲○○、陳天厚於同年6 月26
    日返國後，均明知阮氏妹與陳天厚彼此皆無結婚之真意，且
    上開經胡志明市代表處認證之越南結婚證書內容亦為虛偽，
    竟為使阮氏妹順利來台居留，甲○○、陳天厚、阮氏妹３人
    共同基於行使公務登載不實公文書之概括犯意聯絡，先後有
    下列行為：(一)陳天厚於同年7 月4 日，將自已之身分證及前
    開經認證之不實越南結婚證書，交付不知情之陳營，由陳營
    前往台中市○區○○路1 段158 號7 樓台中市西區戶政事務
    所，提出前開資料，使該所公務員將陳天厚與阮氏妹結婚之
    不實事項，登載於職務上所掌之戶籍登記簿冊內，並同時換
    發陳天厚身分證而不實記載其配偶為阮氏妹，足以生損害於
    戶政機關戶籍身分資料之正確性。(二)甲○○、陳天厚又委託
    不知情之仲介業者，於同年7 月7 日，前往胡志明市代表處
    ，提出前開不實戶籍登記等資料，使該處我國公務員就文書
    資料形式審查後，將阮氏妹配偶為陳天厚之不實事項，登載
    於職務上所掌之簽證登記簿公文書並據以核發阮氏妹來台簽
    證，足以生損害於我國駐外機關掌管公文書之正確性及我國
    入出境管理之正確性。(三)陳天厚待阮氏妹於同年7 月11日持
    護照、簽證來台後，復於同年7 月15日，前往澎湖縣馬公市
    ○○路36號澎湖縣警察局，提出前開經認證之內容不實結婚
    證書、戶籍資料、簽證等使該局公務員形式審查該文書之真
    正及內容後，阮氏妹之夫為陳天厚之不實事項，再由陳天厚
    持交阮氏妹，供日常查驗之用，以遂甲○○、陳天厚使阮氏
    妹順利居留之意，足生損害警察機關對於職務上所掌資料之
    正確性及人口管制之正確性。嗣因甲○○與其配偶黃滿足離
    婚，並與阮氏妹辦理結婚登記，阮氏妹認係受騙，報警查獲
    上情。
二、本案判決確定後，聲請人有發現下列新證據：
（一）陳天厚2003年6 月22日之醫療證明原件及譯文，證明陳天
      厚因病由聲請人代為與新婚阮氏妹合照，使婚禮得以順利
      進行，故阮氏妹真正結婚之對象為陳天厚，而非聲請人甲
      ○○。
（二）陳天厚與阮氏妹於2003年6 月22日至2003年6 月25日共同
      投宿越南煌美旅店認證書之原件及譯文，證明阮氏妹真正
      之結婚對象為陳天厚，且陳天厚於鈞院94年3 月21日審判
      時證稱：「安排相親同一天就辦理訂婚、結婚儀式，之後
      到辦理結婚面談，後來要去醫院辦理體檢，當天晚上與阮
      氏妹發生性關係」。
（三）何爾逵2005年3 月17日之親筆文件，該3 件證物均係於鈞
      院94年3 月25日判決時即已經存在，惟於94年3 月11日言
      詞辯論後94年3 月18日提出，原審當時未能援用審酌，但
      能證明原確定判決所認定之事實為錯誤，確與「新證據」
      之要件相符合。
（四）陳天厚91年度、92年度綜合所得清單：（見陳天厚93年12
      月24日答辯狀證物二）證明陳天厚有結婚能力，而非告訴
      人陳述之陳天厚沒錢結婚云云，作為阮氏妹係與甲○○結
      婚之理由，故該答辯狀第一項末段「…被告平日工作收入
      約新台幣20餘萬元（91、92年綜合所得清單影印）無法兼
      顧老母，有心續弦，冀望能幫忙照顧家庭及老母。但因被
      告已接近50歲，相貌不雅，在台灣根本找不到合適的對象
      …」，陳天厚既有正當工作又有正常收入，家庭經濟無虞
      ，因平日出外工作，無法照顧家庭及兼顧老母，故陳天厚
      結婚之動機至為明顯。陳天厚所得清單原審未能援用審酌
      ，致誤認事實。因該證物於本案確定判決既已存在，係屬
      該判決於審判時未經注意之新證據。
（五）陳天厚、阮氏妹住居處所門鎖遭阮氏妹破壞照片6 張；此
      於審判期日，鈞院有提示，但原審未援用，因於審判時即
      已存在，且足以證明阮氏妹結婚之動機不單純，無心經營
      婚姻，以上開阮氏妹破壞門鎖之6 張照片，亦足證明阮氏
      妹係有計劃之作為，致甲○○確有遭設計之可能。該6 張
      照片係屬判決時未經注意之證據。
（六）李素賢遭阮氏妹施暴之診斷證明書：此鈞院於審判期日業
      已提示（見原審筆錄第30頁），但未援用，因於審判時即
      已存在，且足以證明阮氏妹對婆婆李素賢施暴，無心經營
      婚姻，因其結婚動機不單純，聲請人確有遭構陷之可能，
      亦足以證明阮氏妹陳述之不實。故該診斷證明書於本案確
      定判決前既已存在，係屬該判決時未經注意之證據。
（七）金啟城94年5 月25日寄給陳天厚之信件及內附4 張照片。
      其中有陳天厚與阮氏妹穿結婚禮服與白紗禮服之兩人合照
      照片2 張。足見原判決書第10頁「再由照片觀察，被告陳
      天厚與阮氏妹互載戒指僅穿著便服，未如被告甲○○與阮
      氏妹結婚照穿著白紗禮服慎重」，由此新證據，顯見原審
      認定事實錯誤。又其中另1 張照片，係新郎陳天厚、新娘
      阮氏妹穿結婚禮服宴客即全體親友、男女方主婚人、男女
      儐相全體合照照片各1 張，但確定判決書第10頁論述：「
      又被告陳天厚與阮氏妹照片僅被告甲○○及阮氏妹母親在
      場，亦無其他賓客在場，難認該照片係結婚照片」，由此
      照片之新證據顯示，原審認定事實錯誤。另有陳天厚、阮
      氏妹親自簽名交往經過書影本。
（八）陳天厚、阮氏妹交往經過之VCD 及翻拍之4 紙照片，亦足
      證陳天厚與阮氏妹確有結婚之事實。
（九）阮氏妹之母親親筆簽署之同意書：要求陳天厚在民國96年
      之前不得與阮氏妹離婚，證明陳天厚確有與阮氏妹結婚。
三、原確定判決有下列重要證據漏未審酌：
（一）陳天厚2003年6 月22日之醫療證明。
（二）陳天厚與阮氏妹於2003年6 月22日至6 月25日共同投宿越
      南煌美旅店之證明文件。
（三）何爾逵2005年3 月17日之親筆文件。上開文件於原審94年
      3 月25日判決前即已提出（見鈞院審理卷185 頁）原審捨
      棄不用，未說明其理由，應認為漏未審酌。
（四）陳天厚協議離婚：證明陳天厚確有結婚真意，陳天厚因離
      婚有數10萬元之現金，故阮氏妹以陳天厚沒錢結婚，核與
      事實不符，該離婚協議書鈞院於94年3 月11日審判時雖有
      提示，但判決時捨棄不採，並未敘明理由，應認漏未審酌
      。
（五）澎湖縣警察局93年8 月24日澎警外字第0931003441號函：
      阮氏妹行方不明。對阮氏妹是否有結婚之真意，未予審酌
      。蓋阮氏妹於93年2 月5 日偵訊筆錄稱：「…我只希望能
      夠儘快辦理離婚，並能購買機票讓我回越南。」果真如此
      ，阮氏妹為何不求助越南代表處循正常途徑返越，卻私自
      逃跑，故其是否有結婚真意或此亦為阮氏妹原計畫項目之
      一，聲請人是否無端遭到構陷，均待查明。
（六）台灣澎湖地方法院馬公簡易庭93年馬簡字第81號偽造文書
      案件，阮氏妹收受證書：阮氏妹無法律上理由拒絕收領，
      已將文書留置該處。
（七）陳天厚91年度、92年綜合所得稅清單。
（八）陳天厚、阮氏妹住居處所門鎖遭阮氏妹破壞之相片6 張。
（九）李素賢遭阮氏妹施暴受傷之診斷證明書。上開證物，鈞院
      於94年3 月11日審判時雖有提示，但判決捨棄不採，判決
      文內並未敘理由，應認漏未審酌。
（十）證人陳天厚於94年3 月11日審判時，經具結作證有利於被
      告甲○○之證詞，原確定判決捨棄不採，未敘明其理由，
      應係重要證據漏未審酌。
四、證據能力部分：
　　本案原審判決認為阮氏妹與被告2 人有犯意聯絡及行為分擔
    ，均為共同正犯。且阮氏妹於審判外之傳聞陳述，但原審卻
    採阮氏妹之供詞作為判決告甲○○有罪之證據，置阮氏妹於
    警訊中之供陳：「甲○○在92年3 月初與其弟弟陳天厚至越
    南並透過越南國籍之婚姻介紹所介紹我與他們兄弟認識，本
    來是他弟弟陳天厚要結婚，但因陳天厚沒錢付結婚費用，後
    來甲○○拿錢出來並表明要與我結婚」等語，則共同被告陳
    天厚至越南既有結婚之意，又怎可能臨時表示沒錢支付結婚
    費用，而改由甲○○出錢與阮氏妹結婚，阮氏妹所述顯與常
    情相違，且由卷附之離婚協議書及李素賢證詞可知，陳天厚
    確有數10萬現金，再阮氏妹所附之照片及VCR 均係於92年6
    月份被告2 人第2 次到越南時於6 月23日所拍攝，而非92年
    3 月份辦理訂婚、結婚事宜所拍攝，阮氏妹刻意隱瞞有於92
    年3 月與陳天厚公開互戴戒指之儀式，而提出92年6 月所攝
    之照片移花接木直指於92年3 月即拍攝，以證其92年3 月即
    係與被告甲○○結婚，且被告甲○○一再希望阮氏妹出面與
    被告2 人對質，惟阮氏妹於偵查中製作筆錄後，即擅自離開
    收留所搭機離開澎湖至台灣，迄今失聯，行蹤不明，此有澎
    湖縣警察局93年8 月24日澎警外字第0931003441號函指出「
    阮氏妹已於93年4 月29日搭機至台，至今仍未返澎，無法取
    得聯繫，目前行方不明」可據。則阮氏妹是否心虛而不敢與
    被告對質，所述是否確實，自非無疑。事實上陳天厚遠赴越
    娶妻後，本期望阮氏妹照顧家庭及老母，但阮氏妹不但游手
    好閒，常夜宿他家，非僅未盡人妻、媳之責，更以越南老家
    年久失修需修理費越幣1 億7000萬元（相當台幣42萬5000元
    ），陳母生病需要醫療費用8000萬元（相當新台幣20萬元）
    為由向共同被告陳天厚索取金錢，因陳天厚無力支付，阮氏
    妹為此即經常與被告陳天厚爭吵，嗣後更透過陳天厚轉向被
    告甲○○索取，甚至出手傷害被告2 人之母，並破壞門鎖竊
    取金飾、衣櫃等物，此均有診斷證明書及照片可資為憑，益
    見阮氏妹乃係在索取金錢為未果之狀況下，挾怨報復，原審
    判決顯有違誤。況依司法院大法官釋字第582 號解釋：「共
    同被告對其他共同被告之案件而言，為被告以外人之第3人
    ，本質上屬證人，自不能因案件合併關係而影響其他共同被
    告原享有之上開憲法上權利。最高法院31年上字第2423號及
    46年台上字第419 號判例所稱共同被告不利於己之陳述得採
    為其他共同被告犯罪（事實認定）之證據一節，對其他共同
    被告案件之審判而言，未使該共同被告立於證人之地位而為
    陳述，逕以其依共同被告身分所為陳述採為不利於其他共同
    被告之證據，乃否定共同被告於其他共同被告案件之證人適
    格，排除人證之法定調查程序，與當時有效施行中之中華民
    國24年1 月1 日修正公布之刑事訴訟法第273 條規定牴觸，
    並已不當剝奪其他共同被告對該實具證人適格之共同告詰問
    之權利，核與首開憲法意旨不符。該2 判例及其他相同意旨
    判例與上開解釋不符部分，應不再援用」、「刑事審判基於
    憲法正當法律嚴格證明原則，對於犯罪事實之認定，採證據
    裁判及自白任意性等原則。刑事訴訟法據以規定嚴格證明法
    則，必須具證據能力之證據，經合法調查，使法院形成該等
    證據已足證明被告犯罪心證，始能判決被告有罪；為避免過
    分偏重自白，有害真實發見及人權保障，並規定被告之自白
    ，不得作為有罪判決之唯一證據，仍應調查其他必要之證據
    ，以察其是否與事實相符。基於上開嚴格證明法則及對自白
    證明力之限制規定，所謂「其他必要之證據」，自亦須具備
    證據能力，經合法調查，且就其證明力之程度，非謂自白為
    證據，其證明力當然較為強大，其他必要之證據之質量，與
    自白相互印證，綜合判斷，足以確信自白犯罪事實之真實性
    ，始足當之。依上開大法官釋字第582 號解釋之精神，阮氏
    妹於審判外之未經具結，及未經其他共同被告詰問之陳述，
    應不具證據能力，故原審判決確有違誤。
貳、關於聲請人所指發現確實之新證據部分：
一、刑事訴訟法第420 條第1 項第6 款所謂發見確實之新證據，
    固非以絕對不須經過調查程序為條件，但必須可認為確實足
    以動搖原確定判決而為受判決人有利之判決為限，倘受判決
    人因對有利之主張為原審所不採，事後提出證明，以圖證實
    在原審前所為有利之主張為真實，據以聲請再審，該項證據
    既非判決後所發現，顯難憑以聲請再審（最高法院50年台抗
    字第104 號判例參照）。
二、經查：(1)聲請人所提出之陳天厚2003年6 月22日之醫療證明
    原件及譯文，以證明結婚當天，陳天厚因病而由聲請人代為
    與新娘阮氏妹合照，阮氏妹的結婚對象為聲請人云云；提出
    陳天厚與阮氏妹於2003年6 月22日至2003年6 月25日共同投
    宿越南煌美旅店認證書之原件及譯文，證明阮氏妹真正之結
    婚對象為陳天厚云云；提出金啟城94年5 月25日寄給陳天厚
    之信件及內附4 張照片，其中有陳天厚與阮氏妹穿結婚禮服
    與白紗禮服之兩人合照照片2 張及與賓客之合照暨陳天厚與
    阮氏妹之交往經過書等，證明陳天厚與阮氏妹有結婚之事實
    云云。但原確定判決已敘明，依阮氏妹所提出結婚光碟顯示
    被告甲○○與阮氏妹結婚儀式及宴客過程觀察，被告陳天厚
    始終在場，協助被告甲○○擔任新郎，從頭到尾均擔任陪襯
    角色，根本無所謂身體不適之情形等情。則聲請人事後提出
    上開醫療證明、投宿越南煌美旅店認證書、金啟城94年5 月
    25日寄給陳天厚之信件及內附4張 照片、陳天厚與阮氏妹穿
    結婚禮服與白紗禮服之兩人合照照片2 張及與賓客之合照暨
    陳天厚與阮氏之交往經過書等，以證明阮氏妹結婚對象為陳
    天厚，證明阮氏妹上開結婚當天，陳天厚確有生病，阮氏妹
    與陳天厚確有結婚等有利之主張，依照上開判例意旨，顯難
    憑以聲請再審。(2)聲請人提出陳天厚91年度、92年度綜合所
    得稅清單，證明陳天厚有結婚能力云云。惟陳天厚之經濟狀
    況縱有能力結婚，但此與其是否與阮氏妹結婚，並無必然關
    係，亦非屬足以動搖原確定判決之新證據。(3)又聲請人所提
    出記載何爾逵2005年3 月17日之親筆文件，以證明阮氏妹結
    婚對象為同案被告陳天厚云云；提出陳天厚、阮氏妹交往經
    過之VCD 及翻拍之4 紙照片，及阮氏妹之母親親筆簽署之同
    意書，證明陳天厚與阮氏妹確有結婚之事實云云；陳天厚住
    居處所鎖遭破壞照片6 張及李素賢之診斷證明書，證明阮氏
    妹無心經營與陳天厚之婚姻，而有意構陷聲請人云云。但原
    確定判決已敘明何爾逵於台灣高雄地方法院審理時到庭所為
    有利於聲請人之證述不足採之理；又上開VCD 係何時拍攝及
    是否事後編織之假象？已有可疑，況男女交往，並非必有婚
    姻之結果；又上開同意書是否出於阮氏妹母親之真意及是否
    與事實相符？再，陳天厚住處縱有遭破壞及李素賢縱有受傷
    ，是否阮氏妹所為，均非經過相當之調查無法查明，自非屬
    「確實」足以動搖原確定判決之新證據，自難執為再審之理
    由。
參、關於聲請人所指重要證據漏未審酌部分：
一、按不得上訴於第三審法院之案件，其經第二審確定之有罪判
    決，足生影響判決之重要證據漏未審酌之情形，得為受判決
    人之利益聲請再審，固為刑事訴訟法第421 條所規定。依此
    規定，原確定判決對於當事人所提出之證據已審酌，或原確
    定判決雖漏未審酌，並非足生影響判決之重要證據，自無再
    審之可言。
二、依此，聲請人所指原確定判決漏未審酌上開陳天厚2003年6
    月22日之醫療證明；陳天厚與阮氏妹於2003年6 月22日至6
    月25 日 共同投宿越南煌美旅店之證明文件；何爾逵2005年
    3 月17日之親筆文件；陳天厚協議離婚；澎湖縣警察局93年
    8 月24日澎警外字第0931003441號函、台灣澎湖地方法院馬
    公簡易庭93年馬簡字第81號偽造文書案件，阮氏妹收受證書
    ；陳天厚91、92 年 綜合所得稅清單；陳天厚住居處所門鎖
    遭破壞之相片6 張；李素賢受傷之診斷證明書；證人陳天厚
    於94年3 月11日審判時，對經具結作證有利於被告甲○○之
    證詞及阮氏妹於審判外之陳述，無證據能力等聲請再審事由
    。惟查，其中關於陳天厚2003年6 月22日之醫療證明、陳天
    厚與阮氏妹於2003年6 月22日至6 月25日共同投宿越南煌美
    旅店之證明文件等證據，於本院審理時並未提出此等資料，
    自無所謂足以影響判決之重要證據漏未審酌之問題；至於阮
    氏妹之陳述有證據能力及陳天厚之陳述不可採，原確定判決
    已詳述理由，並判處陳天厚罪刑在案，足見原確定判決已審
    酌此部分之證據；又原判決已詳述阮氏妹係與被告結婚而非
    與陳天厚結婚所憑之證據及理由，及被告所提有利之證據不
    足採之理由，聲請人所提上開其餘證據部分，並不足以動搖
    原確定判決，非屬足以影響判決之重要證據漏未審酌，亦不
    能憑以再審。
肆、綜上所述，本件再審之聲請為無理由，應予駁回。
伍、據上論結，應依刑事訴訟法第434條第1項，裁定如主文。
中　　華　　民　　國　　94　　年　　7 　　月　　6　　日
            刑事第五庭    審判長法  官  曾永宗
                                法  官  陳明富
                                法  官  邱永貴
以上正本證明與原本無異。
不得抗告。
中　　華　　民　　國　　94　　年　　7 　　月　　6　　日
                                書記官  唐奇燕
